臺灣高等法院交通事件裁定　　　　　　 94年度交抗字第494號
抗　告　人　甲○○
即受處分人
上列抗告人因違反道路交通管理處罰條例案件，不服臺灣基隆地
方法院，中華民國94年5月31日所為裁定（94年度交聲字第66號
），提起抗告，本院裁定如下：
    主  文
抗告駁回。
    理  由
一、本件抗告人甲○○遭舉發於民國（下同）九十四年二月十五
    日上午十一時廿分許，駕駛四六五─ＭＱ號營業小客車，沿
    基隆市安樂區○○○路由金山往基隆方向行駛時，違規占用
    機車優先道行駛，經交通部公路總局台北區監理所基隆監理
    站依道路交通管理處罰條例第四十五條第四款裁處罰鍰新台
    幣九百元，並依同條例第六十三條第一項第一款記違規點數
    一點。抗告人則以：其被取締之地點前方有靠右行駛之交通
    標誌，其遵守標誌靠右行駛並無違規，又其行駛之機車優先
    道並未禁止汽車行駛，且其進入被取締路口之前，路面上均
    無機車優先字樣等語，提出聲明異議。
二、按汽車駕駛人，爭道行駛在多車道不依規定駕車者，處新台
    幣六百元以上一千八百元以下罰鍰；又汽車駕駛人，有第四
    十五條情形者，計違規點數一點；分別為道路交通管理處罰
    條例第四十五條第四款、第六十三條第一項第一款所明定。
    查抗告人於九十四年二月十五日上午十一時廿分許，駕駛四
    六五─ＭＱ號營業小客車，沿基隆市安樂區○○○路由金山
    往基隆方向行駛時，違規占用機車優先道行駛，駛至該路五
    一號旁前為警攔查舉發之事實，業據證人即舉發警員葉冬勇
    於原審法院調查時結證屬實，並有基隆市警察局舉發違反道
    路交通管理事件通知單、證人葉冬勇所提之現場路面照片、
    及基隆市警察局第四分局九十四年五月廿四日基警分四交字
    第0940010993號函暨現場路況照片四幀可稽，抗告人於原審
    法院訊問時亦坦承當時行駛於機車優先道等情不諱（原審卷
    第二十一頁）。次查道路交通標誌標線號誌設置規則第一百
    七十四條之一第一項規定「機車優先車道標線，用以指示機
    器腳踏車優先行駛之車道，其他車種除起步、準備停車、臨
    時停車或轉向外，不得橫跨或占用行駛。」，卷附之現場路
    況照片多幀顯示，前開路段之雙向車道均劃設有機車優先車
    道之標線，並繪製有「機車優先」等字樣，抗告人遭取締當
    時，又無閃方向燈以示起步、準備停車、臨時停車或轉向等
    情形，而係沿途行駛於機車優先道，則抗告人之違規事實已
    極為明確，其辯稱機車優先道並未禁止汽車行駛，及路面上
    均無機車優先字樣等語，顯與事實不符，要無可採。再按，
    道路交通標誌標線號誌設置規則第六十四條規定「靠右（左
    ）行駛標誌，用以告示車輛駕駛人必需靠分向設施之右（左
    ）側行駛，視需要設於分向設施之起點。」，由是可知靠右
    （左）行駛標誌係告示駕駛人須行駛於分向設施之右側或左
    側，並非表示駕駛人可行駛或應行駛於道路右側之機車優先
    道或道路左側之公車專用道，抗告人以案發路段有靠右行駛
    標誌以冀免責，亦無可取。從而原處分機關對抗告人依法裁
    罰，原法院駁回抗告人之聲明異議，經核於法並無違誤，應
    予維持。
三、抗告意旨略以：(1)本件除應適用道路交通案件處理辦法外，
    亦應得適用刑事訴訟法。一件訴訟除了法庭必備人員之外；
    應有原告、被告等雙方當事人。抗告人於本案中並無控告任
    何人；亦非證人，從而可證抗告人應是被告。又行政訴訟之
    被告，應以官署為限，若以非官署之機關為被告而提起行政
    訴訟，自為法所不許。再則，民事訴訟乃國家司法機關以解
    決當事人間關於私法上爭執為目的，所施行之程序。道路交
    通案件處理辦法並非私法。因此，本案之抗告人，並非當事
    人間關於私法上爭執；亦不屬於行政訴訟（抗告人並非官署
    代表）。本案關於抗告人之權益之保護，不無應以保障一般
    人之規定，准許抗告人適用刑事訴訟法保障被告之規定。(2)
    原裁定違反刑事訴訟法第九十五條之規定，其裁定違背法令
    。原裁定於九十四年四月二十七日進行言詞辯論時並未先告
    知刑事訴訟法第九十五條之規定。顯然侵害抗告人憲法上之
    訴訟防禦權，為保障抗告人之審級利益，應有發回地方法院
    之必要。(3)原裁定違反刑事訴訟法第一百五十五條規定，其
    裁定違背法令。按證據之證明力，雖由法院自由判斷之，要
    必先有相當之調查，始有自由判斷可言，故審理事實之法院
    ，對於案內一切證據，如未踐行調查程序，即不得遽為被告
    有利或不利之認定。最高法院五十四年台上字第一九四四號
    判例可供參考。本案於九十四年四月二十七日之後就未開過
    庭。而原裁定竟以基隆市警察局第四分局九十四年五月二十
    四日第0940010993號函（下稱警函）及附件照片作為裁判之
    論據。該警函及照片顯然未踐行，調查程序即不得遽為抗告
    人有利或不利之認定。為抗告人之審級利益應有發回地方法
    院之必要。(4)原裁定違反刑事訴訟法第一百五十九條之規定
    ，其裁定違背法令。查證人並未親身到庭，僅提出書面以代
    陳述者，顯與刑事訴訟法係採直接審理主義及言詞審理主義
    之本旨有違，依該法第一百五十九條規定，自不得採為認定
    事實之證據。該警函及照片顯然是被告以外之人於審判外之
    書面陳述，應不得作為證據。原裁定以違法之警函及照片作
    為論證顯然違法。應有發回之理。(5)原裁定違反刑事訴訟法
    第一百六十五條之規定，其裁定違背法令。該警函及照片，
    原裁定並未於九十四年四月二十七日審理時向抗告人宣讀或
    告以要旨。採為判決基礎之證據資料，必須經過調查程序，
    以顯出於審判庭者，始與直接審理主義相符，否則其所踐行
    之訴訟程序，即有違背法令。最高法院五十年台上字第八八
    號判例可供參考。原裁定顯未將採為判決基礎之證據資料顯
    出於審判庭者其所踐行之訴訟程序，有違背法令。侵害抗告
    人之責問證據權，不無發回之理。(6)原裁定違反刑事訴訟法
    第二百四十四條之規定，其裁定違背法令。按判決，除不經
    言詞辯論為之者外，應宣示之，刑事訴訟法第二百零三條第
    一項定有明文，而此種應於審判期日所為訴訟程序，是否依
    法踐行，專以審判筆錄為證，又為同法第四十七條所明定，
    本件原審於經言詞辯論後所為之判決，並無依法宣示之筆錄
    附卷，雖其曾經送達，不能認為無效，但既未合法宣示，要
    難謂其訴訟程序為非違背法令。最高法院四十四年台上字第
    一四二四號判例可供參考。原審於九十四年四月二十七日進
    行言詞辯論時，僅知一昧曲袒出庭之員警證人，時而呼其靠
    近法官處竊竊私語；時而不准抗告人詰問員警證人；時而欲
    盡速趕抗告人離開法庭。就因其表現出不公不正的行徑以致
    於忘了宣示判決期日。其訴訟程序顯然違法，不無發回之理
    。(7)原裁定違反司法院解釋，其裁定違背法令。司法院解釋
    憲法，並有統一解釋法律及命令之權，為憲法第七十八條所
    明定，其所為之解釋，自有拘束全國各機關及人民之效力，
    各機關處理有關事項，應依解釋意旨為之，司法院釋字第一
    八五號解釋參照。憲法第十六條保障人民之訴訟權，就刑事
    被告而言，包含其在訴訟上應享有充分之防禦權。刑事被告
    詰問證人之權利，即屬該等權利之一，且屬憲法第八條第一
    項規定「非由法院依法定程序不得審問處罰」之正當法律程
    序所保障之權利。為確保被告對證人之詰問權，證人於審判
    中，應依法定程序，到場具結陳述，並接受被告之詰問，其
    陳述始得作為認定被告犯罪事實之判斷依據。司法院釋字第
    五八二號解釋參照。原審根本拒絕抗告人對員警證人詰問，
    侵害抗告人憲法第十六條保障人民之訴訟權，其判決違背法
    令不無發回之理。(8)原裁定違反常理。抗告人常住基隆與抗
    告人知否該路段有無規劃任何措施並不能劃上等號。更何況
    交通號誌三不五時變更，誰曉得今天走過的路段，明天會變
    成何等模樣等語。
四、按院受理有關道路交通管理處罰條例事件之處理，僅係準用
    刑事訴訟法之規定。所謂準用與適用有別，適用係完全依其
    規定而適用之謂，準用則衹就某事項所定之法規，於性質不
    相牴觸之範圍內，適用於其他事項之謂，即準用有其自然之
    限度。故抗告意旨所稱本件應適用刑事訴訟法乙節，已屬無
    稽。次按道路交通管理處罰條例事件之本質為行政罰，與對
    犯罪行為予以追訴、以實踐國家刑罰權為規範目的之刑事訴
    訟程序並不相同，受處分人並非刑事案件之被告，亦無犯罪
    嫌疑及涉犯罪名可言，訊問受處分人時無須踐行刑事訴訟法
    第九十五條之告知程序；法院對於聲明異議案件之調查，無
    須經言詞辯論程序，對於證據能力、調查證據之方法，亦均
    不受刑事訴訟法第一百五十五條第二項、第一百五十九條第
    一項、第一百五十九條之四、第一百六十五條規定之限制；
    法院所為之裁定並非判決，依刑事訴訟法第二百二十四條第
    二項規定，如非當庭所為者，亦無須宣示。第查原審法院於
    九十四年四月二十七日係同時傳喚證人警員葉冬勇及抗告人
    到場，葉冬勇作證時抗告人在場親自聞見其陳述證言之內容
    ，原審法院並就證人葉冬勇之證言及提出之現場照片供抗告
    人辨認及表示意見，有筆錄可按（原審卷第二十一頁），縱
    使未予抗告人詰問證人之機會，亦與全案情節及抗告人確有
    前揭違規事實之判斷無礙。綜上所述，本件抗告為無理由，
    應予駁回。
五、據上論結，應依道路交通案件處理辦法第二十六條、刑事訴
    訟法第四百十二條，裁定如主文。
中　　華　　民　　國　　94　　年　　9 　　月　　28　　日
                  交通法庭審判長法　官  宋  祺
　　　　　　　　　　　　　　　　法  官  陳憲裕
　　　　　　　　　　　　　　　　法  官  蔡明宏
以上正本證明與原本無異。
不得再抗告。
                                書記官  蔡慧娟
中　　華　　民　　國　　94　　年　　9 　　月　　28　　日
